【裁判字號】    99,訴,502
【裁判日期】    990817
【裁判案由】    毒品危害防制條例
【裁判全文】
臺灣臺中地方法院刑事判決               99年度訴字第502號
公  訴  人  臺灣臺中地方法院檢察署檢察官
被      告  丁○○
選任辯護人  常照倫律師
上列被告因毒品危害防制條例案件，經檢察官提起公訴（98年度
偵字第25072號），本院判決如下：
    主    文
丁○○共同販賣第一級毒品，處有期徒刑捌年，未扣案之與戊○○共同販賣毒品所得新臺幣伍佰元，應與戊○○連帶沒收，如全
部或一部不能沒收時，以其與戊○○之財產抵償之；未扣案之門
號0000000000號行動電話壹支（含SIM卡），應與戊○○連帶沒收，如全部或一部不能沒收時，追徵其價額或以丁○○與戊○○之財產抵償之。又共同販賣第一級毒品，處有期徒刑
捌年，未扣案之與戊○○共同販賣毒品所得新臺幣伍佰元，應與
戊○○連帶沒收，如全部或一部不能沒收時，以其與戊○○之財
產抵償之；未扣案之門號0000000000號行動電話壹支
（含SIM卡），應與戊○○連帶沒收，如全部或一部不能沒收時
，追徵其價額或以丁○○與戊○○之財產抵償之。又共同販賣第
一級毒品，處有期徒刑捌年，未扣案之與戊○○共同販賣毒品所
得新臺幣壹仟元，應與戊○○連帶沒收，如全部或一部不能沒收
時，以其與戊○○之財產抵償之；未扣案之門號0000000
000號行動電話壹支（含SIM卡），應與戊○○連帶沒收，如
全部或一部不能沒收時，追徵其價額或以丁○○與戊○○之財產
抵償之。應執行有期徒刑玖年，未扣案之與戊○○共同販賣毒品
所得新臺幣貳仟元，應與戊○○連帶沒收，如全部或一部不能沒
收時，以其與戊○○之財產抵償之；未扣案之門號000000
0000號行動電話壹支（含SIM卡），應與戊○○連帶沒收，
如全部或一部不能沒收時，追徵其價額或以丁○○與戊○○之財
產抵償之。
    犯罪事實
一、丁○○（綽號「阿倫」）與戊○○（業經臺灣高等法院臺中
    分院98年上訴字第2210號、98年上訴字第2291號判決有罪在
    案）共同基於販賣第一級毒品海洛因以營利之犯意聯絡，於
    下列時間、地點，先後販賣第一級毒品海洛因予甲○○、乙○○，以此方式，獲得合計新臺幣（下同）2000元之利益，
    資以營利：
  (一)於民國97年10月26日下午3時39分許、3時45分許，由甲○○
    以門號0000000000號之行動電話，先後傳2則簡訊至戊○○
    、丁○○所使用之門號0000000000號行動電話，表示洽購第
    一級毒品海洛因後，再由戊○○於同日晚上9時50分許，以
    門號0000000000號之行動電話，撥打甲○○之門號00000000
    00號行動電話，約在戊○○位於臺中縣神岡鄉○○路之住處
    附近交易毒品。嗣於同日晚上9時58分許，由戊○○指派丁○○前往交易海洛因，丁○○以門號0000000000號行動電話
    ，撥打甲○○之門號0000000000號行動電話，雙方確認交易
    地點後，即在臺中縣神岡鄉○○路巷口，由丁○○將第一級
    毒品海洛因1包（重量不詳）交予甲○○，並向甲○○收取
    500元之代價。
  (二)於97年10月27日，戊○○使用之門號0000000000號行動電話
    ，接獲乙○○之門號0000000000號行動電話來電洽購第一級
    毒品海洛因，並約在乙○○位於臺中縣豐原市○○路83巷1
    弄13號之住處前巷口交易毒品。嗣於同日下午2時52、54分
    許，由戊○○指派丁○○前往交易海洛因，丁○○遂以門號
    0000000000號行動電話，撥打乙○○之門號0000000000號行
    動電話，向乙○○表示已到達交易地點附近，雙方並確認交
    易地點後，即在位於該巷口附近之萊爾富便利商店對面，由
    丁○○將第一級毒品海洛因1包（重量不詳）交予乙○○，
    並向乙○○收取1000元之代價。
  (三)於97年11月2日，戊○○以門號0000000000號行動電話，接
    獲甲○○之門號0000000000號行動電話來電洽購第一級毒品
    海洛因，並約在戊○○位於臺中縣神岡鄉○○路之住處附近
    交易毒品。嗣由戊○○指派丁○○前往臺中縣神岡鄉○○路
    巷口，由丁○○將第一級毒品海洛因1包（重量不詳）交予
    甲○○，並向甲○○收取500元之代價。嗣經臺灣臺中地方
    法院檢察署檢察官指揮臺中縣警察局刑警大隊於97年12月11
    日，在臺中縣神岡鄉○○路197巷10號，將戊○○拘提到案
    ，並循線查悉上情。
二、案經臺灣臺中地方法院檢察署檢察官指揮臺中縣警察局移送
    臺灣臺中地方法院檢察署檢察官偵查起訴。
    理    由
一、程序部分﹕
  (一)關於審判權之說明﹕
    查軍事審判法第1條第1項前段、第2條、第5條第2項分別規
    定﹕「現役軍人犯陸海空軍刑法或其特別法之罪，依本法之
    規定追訴審判之」，「本法稱現役軍人者，謂依兵役法或其
    他法律服現役之軍官、士官、士兵」，「犯罪在任職服役中
    ，發覺在離職離役後者，由法院審判」。次按現役軍人違反
    毒品危害防制條例之規定者，依其規定處理之，陸海空軍刑
    法第77條亦有明文。查被告丁○○於94年11月14日入伍，並
    於97年11月14日退伍，有其兵籍資料1紙在卷可稽（見本院
    卷第146頁），其於上開任職服役期間內之「97年10月26日
    」、「97年10月27日」、「97年11月2日」所涉本件販賣第
    一級毒品犯行，依前開陸海空軍刑法第77條規定，固屬於「
    犯陸海空軍刑法之罪」，惟本件係於被告離役後之97年12月
    11日，始經檢警發覺被告上開犯行，是依軍事審判法第5條
    第2項之規定，普通法院就被告上開犯行具有審判權，合先
    敘明。
  (二)證據能力之說明﹕
    按「被告以外之人於偵查中向檢察官所為之陳述，除顯有不
    可信之情況者外，得為證據」，刑事訴訟法第159條之1第2
    項定有明文。此乃立法者以刑事訴訟法規定檢察官代表國家
    偵查犯罪、實施公訴，依法有訊問被告、證人、鑑定人之權
    ，且實務運作時，偵查中檢察官向被告以外之人所取得之陳
    述，原則上均能遵守法律規定，不致違法取供，其可信性極
    高，為兼顧理論與實務為由，而對「被告以外之人於偵查中
    向檢察官所為之陳述」，例外設定其具備非顯不可信之要件
    時，得為證據。本件關於以下論及之證人甲○○於偵查中向
    檢察官所為之陳述，業經具結且查無顯不可信之情形存在，
    依上開刑事訴訟法第159條之1第2項規定，具證據能力。
二、認定犯罪事實所憑之證據及理由﹕
    上揭犯罪事實，業據被告丁○○於98年3月25日警詢中及本
    院審理時坦承不諱，核與證人甲○○於偵訊中之具結證述、
    證人乙○○於本院審理中之具結證述均相符，復有指認照片
    2張、被告持用之門號0000-000000號之通訊監察譯文1份、
    本院98年度訴字第2233號刑事判決、臺灣高等法院臺中分院
    98年度上訴字第2291號刑事判決各1份、本院函調台中縣警
    察局刑警大隊之通訊監察錄音光碟、本院準備程序中之勘驗
    筆錄1份、本院函詢陸軍司令部、陸軍裝甲第五八六旅及其
    函覆之資料各1份等在卷可稽。再者，我國查緝毒品交易之
    執法甚嚴，對於販賣毒品者尤科以重度刑責，且毒品量微價
    高，取得不易，倘非有利可圖，一般人當無干冒重度刑責而
    提供毒品給他人之可能，足認被告販賣海洛因予甲○○、乙○○，主觀上確有營利之意圖。綜上所述，被告之自白核與
    事實相符，其3次販賣第一級毒品之犯行洵堪認定。
三、論罪科刑﹕
  (一)新舊法比較﹕
    按行為後法律有變更者，適用行為時之法律，但行為後之法
    律有利於行為人者，適用最有利於行為人之法律，刑法第2
    條第1項定有明文。查被告行為後，毒品危害防制條例部分
    條文業於98年5月20日修正公布，並自公布日起算至第3日即
    同年5月22日起生效（司法院98年6月29日院臺廳刑一字第09
    80014643函參照）。本次毒品危害防制條例修正之比較新舊
    法，自應就罪刑有關之加重、減輕及其他法定加減原因等一
    切情形，本於統一性及整體性原則，綜其全部罪刑之結果而
    為比較。修正前毒品危害防制條例第4條第1項原規定：「製
    造、運輸、販賣第一級毒品者，處死刑或無期徒刑；處無期
    徒刑者，得併科新臺幣1千萬元以下罰金。」，經修正為：
    「製造、運輸、販賣第一級毒品者，處死刑或無期徒刑；處
    無期徒刑者，得併科新臺幣2千萬元以下罰金。」，經比較
    新舊法之結果，固以修正前之規定較有利於被告，然修正前
    毒品危害防制條例第17條原規定：「犯第4條第1項至第4項
    、第5條第1項至第4項前段、第6條第1項至第4項、第7條第1
    項至第4項、第8條第1項至第4項、第10條或第11條第1項、
    第2項之罪，供出毒品來源，因而破獲者，得減輕其刑。」
    ，嗣經修正為：「（第1項）犯第4條至第8條、第10條或第
    11條之罪，供出毒品來源，因而查獲其他正犯或共犯者，減
    輕或免除其刑。（第2項）犯第4條至第8條之罪於偵查及審
    判中均自白者，減輕其刑。」，亦即該條例修正前第17條規
    定必須因而破獲上游毒品供應者，始得減輕其刑，且僅得減
    輕其刑，其適用之條件較嚴，而該條例修正後第17條第1項
    規定適用之條件較寬，且就刑部分為必減或得免，復增列第
    2項關於於偵查及審判中均自白者減輕其刑之規定，此新修
    正之規定，顯已影響行為人刑罰之法律效果，自屬法律有變
    更，經新、舊法整體比較結果，以新法較有利於行為人，故
    依刑法第2條第1項但書規定，應適用裁判時之法律即修正後
    毒品危害防制條例，較有利於被告。
  (二)被告於本件行為時具有現役軍人身分，已如前述，依軍事審
    判法第5條第3項規定，應按行為時之身分適用陸海空軍刑法
    ，再依陸海空軍刑法第77條規定，適用毒品危害防制條例之
    規定。按海洛因為毒品危害防制條例第2條第2項第1款所列
    管之第一級毒品，依法不得持有、販賣。是核被告丁○○所
    為，均係犯毒品危害防制條例第4條第1項之販賣第一級毒品
    罪。被告因販賣毒品而持有毒品之低度行為，為販賣之高度
    行為所吸收，不另論罪。被告與戊○○就上開犯行間，有犯
    意聯絡及行為分擔，均為共同正犯。又被告所為上開3次販
    賣第一級毒品犯行，犯意各別，行為互殊，應分論併罰。
  (三)復查修正後毒品危害防制條例第17條第2項關於：「犯第4條
    至第8條之罪於偵查及審判中均自白者，減輕其刑」之規定
    ，旨在勵犯罪人之悛悔，同時使偵查或審判機關易於發現
    真實，以利毒品查緝，俾收防制毒品危害之效；是以法院援
    引適用該條項之規定時，應採取較為寬鬆之標準，方能貫徹
    並發揮增訂該條項之良法美意，同時並可節省司法調查之勞
    費。故不論被告之自白，係出於自動或被動、簡單或詳細、
    一次或多次，並其自白後有無翻異，苟其於偵查及審判中均
    有自白，即應依法減輕其刑（最高法院98年度臺上字第6928
    號判決參照）。又依上揭法條之規定，所謂「偵查中之自白
    」既未明定限縮專指檢察官偵查中為限。而依現行刑事訴訟
    體制，刑事訴訟程序中之「偵查」，乃偵查機關就人犯之發
    現、確保、犯罪事實之調查，證據之發現、蒐集及保全為內
    容，以決定有無犯罪嫌疑，應否提起公訴之偵查機關活動。
    偵查機關有主體偵查機關與輔助偵查機關之分，檢察官乃偵
    查主體，司法警察官或司法警察則係偵查之輔助機關，此觀
    刑事訴訟法第228條第1項、第231條之1規定，均以檢察官為
    主體，而第229條至第231條之司法警察官或司法警察，則分
    別規定為「協助檢察官」、「應受檢察官之指揮」、「應受
    檢察官之命令」，即足明瞭。是上開「偵查中自白」之範圍
    ，適用上應兼指司法警察官或司法警察實施之輔助偵查程序
    在內。司法警察官或司法警察就具體案件開始進行調查，並
    對犯罪嫌疑人製作調查筆錄時，為犯罪嫌疑人之被告如就犯
    罪嫌疑事實予以自白，應認其警詢自白，屬於偵查中自白之
    一環，而合於「偵查中自白」之要件。至於被告於偵查及審
    判中均自白後，嗣後又為否認犯罪之辯解，此仍屬被告在刑
    事訴訟上防禦權之合法行使，不能憑此否定其前此所為之自
    白，而排除上開條例第17條第2項規定之適用（最高法院99
    年度臺上字第2423號判決參照）。查本件被告於98年3月25
    日警詢時供稱：伊有幫戊○○運送過海洛因毒品；於97年9
    月至10月為止伊曾陸陸續續幫忙戊○○運送毒品海洛因給他
    認識且固定的購毒者，次數大約有7、8次；戊○○接獲購毒
    者電話後，他就把海洛因交給伊，再交待伊運送給打電話來
    的購毒者等語（見警卷第9頁）。其於警詢中供稱曾幫忙戊○○運送毒品海洛因予向戊○○購買毒品之人，於法律上可
    評價為其於偵查程序中已就受戊○○之指派將毒品海洛因交
    付予購毒者之共同販賣第一級毒品之犯罪構成要件事實為自
    白。又本件犯罪事實(三)之販毒時間97年11月2日雖逾被告上
    開自白之97年9、10月間，然於時間點上極為接近，且被告
    於警詢中自白該段期間受戊○○之指示運送毒品約達7、8次
    ，可認本件犯罪事實(三)之販毒時間97年11月2日應在被告記
    憶誤差之容許範圍內，依上開毒品危害防制條例第17條第2
    項之規定意旨所採取之較為寬鬆之標準，仍應認被告已於警
    詢中自白該次犯行。另被告雖於檢察官偵查中及於本院準備
    程序中曾否認本件犯行，惟此應屬被告在刑事訴訟上防禦權
    之合法行使，不能憑此而排除上開條例第17條第2項規定之
    適用。綜上論述，被告於偵查及審判中均自白本件犯行，應
    依修正後毒品危害防制條例第17條第2項規定，減輕其刑。
  (四)再按刑法第59條規定犯罪之情狀顯可憫恕者，得酌量減輕其
    刑，其所謂「犯罪之情狀」，與同法第57條規定科刑時應審
    酌之一切情狀，並非有截然不同之領域，於裁判上酌減其刑
    時，應就犯罪一切情狀（包括第57條所列舉之10款事項），
    予以全盤考量，審酌其犯罪有無可憫恕之事由（即有無特殊
    之原因與環境，在客觀上足以引起一般同情，以及宣告法定
    低度刑，是否猶嫌過重等等），以為判斷。販賣第一級毒品
    罪之法定刑為「死刑、無期徒刑」，然同為販賣第一級毒品
    之人，其原因動機不一，犯罪情節未必盡同，或有大盤毒梟
    者，亦有中、小盤之分，甚或僅止於吸毒者友儕間為求互通
    有無之有償轉讓者亦有之，其販賣行為所造成危害社會之程
    度自屬有異，法律科處此類犯罪，所設之法定最低本刑卻同
    為「死刑、無期徒刑」，不可謂不重。於此情形，倘依其情
    狀處以有期徒刑，即足以懲儆，並可達防衛社會之目的者，
    自非不可依客觀之犯行與主觀之惡性二者加以考量其情狀，
    是否有可憫恕之處，適用刑法第59條之規定酌量減輕其刑，
    期使個案裁判之量刑，能斟酌至當，符合比例原則（最高法
    院95年度臺上字第6157號判決意旨參照）。本件被告3次販
    賣第一級毒品海洛因之犯行，其行為固應非難，然被告3次
    販賣之對象僅2人，以各次販賣之犯行獨立觀察，其販賣所
    得為500元至1000元不等，不若一般大盤商動輒數十萬元或
    數百萬元，乃至數千萬元，被告僅因一時貪念，致罹重典，
    且被告於本件3次販賣毒品犯行中，所擔任之角色均係依共
    犯戊○○之指派負責交付毒品之人，相對於長期大量販賣毒
    品之大毒梟而言，其對社會治安及國民健康之危害較小，從
    被告犯案情節觀之，經上述減刑後，即使量處法定最低刑度
    之刑，仍嫌過重，且難謂符合罪刑相當性及比例原則，更無
    從與大毒梟之惡行有所區隔，客觀上足以引起一般人之同情
    ，各次犯罪情節尚堪憫恕，爰均依刑法第59條規定，遞減其
    刑。
  (五)爰審酌被告為貪圖一己私利，無視於毒品對於國民健康之戕
    害及國家對於杜絕毒品犯罪之禁令，販賣第一級毒品，致使
    一般施用毒品者，沉迷於毒癮而無法自拔，直接戕害國民身
    體健康，間接危害社會治安，並造成毒品之泛濫，兼衡酌被
    告於警詢及本院審理時坦承犯行等一切情狀，分別量處如主
    文所示之刑，並合併定其應執行刑。又本件被告與共犯戊○○共同販賣毒品所得合計共2000元，雖未扣案，仍應依毒品
    危害防制條例第19條第1項規定，分別宣告應與戊○○連帶
    沒收，如全部或一部不能沒收時，以被告與戊○○之財產抵
    償之。另未扣案之門號0000000000號行動電話壹支（含SIM
    卡），係共犯戊○○所有供本件販賣第一級毒品犯罪所用之
    物，亦應依毒品危害防制條例第19條第1項前段規定，併予
    宣告應與戊○○連帶沒收，如全部或一部不能沒收時，追徵
    其價額或以被告與戊○○之財產抵償之（參最高法院98年度
    臺上字第1813號判決）。
據上論斷，應依軍事審判法第5條第2項，刑事訴訟法第299條第1
項前段，陸海空軍刑法第77條，毒品危害防制條例第4條第1項、
第17條第2項、第19條第1項，刑法第11條、第59條、第51條第5
款，判決如主文。
本案經檢察官丙○○到庭執行職務。
中    華    民    國    99    年    8     月    17    日
                刑事第十六庭  審判長法  官  巫淑芳
                                    法  官  黃建都
                                    法  官  戴嘉慧
以上正本證明與原本無異。
如不服本判決應於收受送達後10日內向本院提出上訴書狀，並應
敘述具體理由；其未敘述上訴理由者，應於上訴期間屆滿後20日
內向本院補提理由書（均須按他造當事人之人數附繕本）「切勿
逕送上級法院」。
                                    書記官  劉晴芬
中    華    民    國    99    年    8     月    18    日
【附錄本案論罪科刑法條】
《毒品危害防制條例第4條第1項》
製造、運輸、販賣第一級毒品者，處死刑或無期徒刑；處無期徒
刑者，得併科新臺幣2千萬元以下罰金。

司法院資訊處製作；財團法人民間司法改革基金會備份。
